【裁判字號】    94,訴,330
【裁判日期】    951122
【裁判案由】    確認債權存在
【裁判全文】
臺灣屏東地方法院民事判決               94年度訴字第330號
原      告  上陽工業股份有限公司
法定代理人  癸○○
訴訟代理人  己○○律師
被      告  廣大利蛋品股份有限公司
法定代理人  甲○○
被      告  力晶活性炭有限公司
法定代理人  辛○○
訴訟代理人  蔡將葳律師
被      告  力厲企業股份有限公司
法定代理人  丙○○
訴訟代理人  邱芬凌律師
複  代理人  孔福平律師
被      告  佳益冷凍食品股份有限公司
法定代理人  戊○○
訴訟代理人  壬○○
            乙○○
被      告  日代機械有限公司
法定代理人  丁○○
訴訟代理人  吳春生律師
            許龍升律師
複  代理人  庚○○
                      樓
上列當事人間請求確認債權存在事件，本院於民國95年11月15日
言詞辯論終結，判決如下：
    主  文
原告之訴駁回。
訴訟費用由原告負擔。
    事實及理由
一、本件被告廣大利蛋品股份有限公司、佳益冷凍食品股份有限
    公司未於言詞辯論期日到場，核無民事訴訟法第386 條各款
    所列情形，爰依原告聲請，由其一造辯論而為判決。
二、原告主張：被告日代機械有限公司（下稱日代公司）承攬原
    告公司工程，涉嫌詐欺、侵占及工程未施作，致生損害，故
    原告對被告日代公司聲請假扣押，業經本院以94年度裁全字
    第1142號假扣押裁定准許，並以本院94年度執全字第593 號
    執行在案。嗣經原告查報被告日代公司對被告廣大利蛋品股
    份有限公司（下稱廣大利公司）、力晶活性炭有限公司（下
    稱（力晶公司）、力厲企業股份有限公司（下稱力厲公司）
    、佳益冷凍食品股份有限公司（下稱佳益公司）等4 家公司
    有工程款債權存在，其中日代公司與廣大利公司依據93年
    7 月28日採購合約書（下稱系爭工程合約1） ；日代公司
    與力晶公司有TON 天車承攬工程（下稱系爭工程合約2） ；
    日代公司與力厲公司則簽定2 件採購合約書（下稱系爭合
    約3） ，其中一件為94年5 月19日簽定；日代公司與佳益
    公司於93年12月15日簽定採購合約書（下稱系爭工程合約4
    ）及94年3 月8 日採購合約書，可證被告日代公司確有承攬
    廣大利公司等4 家公司之工程，並產生債權請求權，惟遭上
    開4 家公司否認，經本院民事執行處以94年9 月15日通知原
    告上開4 家公司對於上開扣押命令為聲明異議後10日內，依
    強制執行法第120 條規定提起本件訴訟，又本件訴訟為必要
    共同訴訟，故亦將日代公司列為被告，並聲明：(一)確認被告
    日代公司對被告廣大利公司就系爭合約1 有80萬元之債權。
    (二)確認被告日代公司對被告力晶公司有60萬元之債權。(三)確
    認被告日代公司對被告力厲公司就系爭合約3 有160 萬元之
    債權。(四)確認被告日代司對被告佳益公司就系爭工程合約4
    、94年3 月8 日採購合約書有70萬元之債權。
三、被告廣大利公司則以：系爭工程合約1 為被告廣大利公司於
    93年7 月28日與案外人日岱機械股份有限公司（下稱日岱公
    司）簽訂廠房、機械設備等興建及安裝工程之合約，雙方約
    定總價款為286 萬元，而系爭合約1 之所以會用被告日代公
    司的大章，是因為該公司負責人陳輝文表示其忘記帶日岱公
    司的大章，但因該2 家均由其負責，且被告廣大利公司認為
    工程都有完成，只須按工程付款即可，故未表示任何意見，
    但合約書上丁○○的簽名確實是陳先生本人所簽。又簽約之
    時，被告廣大利公司即交付日岱公司合約總價百分之50作為
    訂金，並簽發以華僑銀行屏東分行為付款人如附表編號1 至
    7 之支票（參本院卷第27頁）交日岱公司負責人丁○○收執
    ，嗣日岱公司按工程進度完成工作後，被告廣大利公司再簽
    發附表編號8 至10之支票（參本院卷頁27頁）交付丁○○，
    並經丁○○同意折扣3 萬元，總計票款283 萬元均已兌現清
    償等語置辯。
    被告力晶公司則以：否認對日代公司有任何債務存在，且與
    日代公司間之TON 天車工程，該工程款已清償完畢，被告力
    晶公司與日代公司並無任何契約存在，亦無任何工程款未付
    等語置辯。
    被告力厲公司則以：被告力厲公司與被告日代公司有2 件工
    程契約，而該2 件工程均有施工遲延，且已終止契約，工程
    款部分則已先行給付880 萬元，惟因被告日代公司遲延工程
    進度，尚溢付300餘萬元等語置辯。
    被告佳益公司則以：被告佳益公司與日代公司簽訂於93年12
    月15日簽定廠房工程合約書，但承攬工程款均已清償完畢，
    但日代公司僅完成2 分之1 工程進度，被告佳益公司已溢付
    工程款，故被告佳益公司已對日代公司提出解除合約、損害
    賠償之訴訟等語置辯。
    被告日代公司則以：被告日代公司與上開4 家被告公司間有
    如兩造不爭執事項第(一)點所列之承攬工程業務關係。但本件
    訴訟應由原告證明若獲得勝訴判決，得基於債權人之地位，
    聲請法院就被告日代機械有限公司對其餘4 家被告公司所享
    有之債權為強制執行，始得認為具有受確認判決之法律上利
    益。原告前依本院94年度裁全字第1142號假扣押裁定，聲請
    對上開4 家被告公司之上開工程款核發扣押命令，惟上開假
    扣押裁定之本案訴訟，即臺灣高雄地方法院94年度附民字第
    112 號案件，已因該法院將該附帶民事訴訟之刑事詐欺案件
    （即臺灣高雄地方法院94年度自字第57號）判決自訴不受理
    而駁回，故本件訴訟縱令原告受有勝訴判決，亦因無法證明
    對被告日代公司具有債權，自亦無從對為執行，顯無受確認
    判決之法律上利益等情置辯。
    被告並均聲明：如主文第1 項所示。
四、兩造不爭執事項：
(一)、廣大利公司與日代公司間於93年7 月28日簽定採購合約書即
    系爭工程合約1 （本院卷第26頁）；力晶公司與日代公司間
    訂有TON 天車工程契約即系爭工程合約2 （本院卷第121 頁
    ）；力厲公司與日代公司間簽定2 件採購合約書即系爭工程
    合約3 （見本院卷第86頁、第226 頁）；佳益公司與日代公
    司間訂有採購合約書即系爭工程合約4 （本院卷第74頁），
    上開契約均為真正。
(二)、廣大利公司簽發以華僑商業銀行屏東分行為付款銀行，支票
    號碼AA0000000 ～AA0000000 等7 張支票及AA0000000 ～AA
    0000000 等3 張支票，均已兌現，並由日代公司受領上開支
    票金額（見本院卷第124 頁至第143 頁）。
(三)、力晶公司與日代公司間訂有TON 天車工程契約，工程款（含
    稅）為189,000 元，日代公司已向力晶公司請款並開立統一
    發票（見本院卷第121頁、122頁）。
(四)、力厲公司已給付日代公司880萬元。
(五)、佳益公司已給付日代公司系爭工程合約4工程款476萬元。
五、經兩造整理並協議簡化後，本件爭點以下列各項為限：(一)、
    原告對被告日代公司提起本件確認訴訟，是否有確認利益？
    (二)、被告日代公司對被告廣大利公司、力晶公司、力厲公司
    、佳益公司是否有工程款債權得以行使？茲分項論述如下：
(一)、原告對被告日代公司提起本件確認訴訟，是否有確認利益？
  (1)按提起確認之訴，如有即受確認判決之法律上利益，縱其所
    求確認者為他人間之法律關係，亦非不得提起（最高法院32
    年上字第3165號判例參照）。又所謂即受確認判決之法律上
    利益，須因法律關係之存否不明確，致原告在私法上之地位
    有受侵害之危險，而此項危險得以對於被告之確認判決除去
    之者，始為存在，最高法院27年臺上字第316 號判例意旨亦
    足資參照。經查，原告主張伊與被告日代公司因工程損害賠
    償事件，而聲請對被告日代公司為假扣押，且聲請執行被告
    日代公司對其餘4 家被告公司如訴之聲明所請求工程款債權
    ，然上開4 家被告公司均否認對被告日代公司有何債務存在
    ，而被告日代公司亦否認與上開4 家被告公司有何工程款債
    權債務關係存在（見本院卷第204 頁），由此可見被告確實
    否認被告日代公司對上開4 家被告公司有工程款債權存在，
    被告對上開工程款債權存否確有爭執。
  (2)原告提起本件訴訟，性質上屬確認他人間之法律關係存否之
    訴，被告日代公司分別與其餘4 家被告公司間之工程款債權
    債務關係乃各自為同一契約關係，具有合一確定之性質，且
    被告日代公司亦爭執與其餘4 家被告公司之工程款債權債務
    關係存在，原告在私法上之地位，即因被告否認債權存在，
    致生不安之危險，揆諸前揭判例意旨，原告對被告日代公司
    提起本件確認訴訟，自有即受確認判決之利益，被告所辯原
    告無提起確認判決之利益云云，要無可採。
(二)、被告日代公司對被告廣大利公司、力晶公司、力厲公司、佳
    益公司是否有工程款債權得以行使？
  (1)關於系爭工程合約1 之契約當事人，雖載乙方為「日岱機械
    股份有限公司」，然所具名使用之公司章為「日代機械有限
    公司」，而被告日代公司亦陳明上開契約之當事人實為日代
    公司（見本院卷第224 、234 頁），被告廣大利公司亦稱：
    「合約書是由乙方書面打字完成後，由丁○○本人帶到我公
    司與我定的，當時丁○○所帶的公司章是日代公司的印章，
    但因是丁○○說都是他為負責人，所以我也沒有意見，就簽
    這份合約書了」等語，堪認系爭工程合約1 之契約當事人為
    被告日代公司、被告廣大利公司無訛，合先敘明。而系爭工
    程合約1 之工程款286 萬元，已由廣大利公司簽發以華僑商
    業銀行屏東分行為付款銀行，支票號碼AA0000000 ～AA0000
    000 等7 張支票及AA0000000 ～AA0000000 等3 張支票，由
    日代公司受領上開支票金額，共計283 萬元，為兩造所不爭
    執，至於餘款3 萬元部分，被告廣大利公司則稱：此為陳揮
    中同意給予被告廣大利公司之折扣金額，而被告日代公司亦
    無爭執，堪信被告廣大利公司就系爭工程合約1 之工程款已
    完全清償，被告日代公司對被告廣大利公司就系爭工程合約
    1 已無債權存在。
  (2)被告日代公司已向被告力晶公司請領系爭工程2 之工程款18
    9,000 元，並開立統一發票之事實，為兩造不爭執，足認被
    告日代公司對被告力晶公司就系爭工程合約2 已無債權存在
    。
  (3)至於系爭工程合約3 工程款，被告力厲公司辯稱：該工程合
    約已因被告日代公司遲延給付而終止，工程款部分則已先行
    給付880 萬元，惟因被告日代公司遲延工程進度，尚溢付30
    0 餘萬元，並提出存證信函、轉帳傳票3 紙為憑，而被告日
    代公司對被告力厲公司上開所辯，亦無爭執（見本院卷第20
    4 頁），堪信被告日代公司對被告力厲公司就系爭工程合約
    3 已無債權存在。
  (4)又系爭工程合約4 之工程款，被告佳益公司公司辯稱已清償
    476 萬元，且有溢付工程款等語，並提出支票9 張（見本院
    卷第37頁至第39頁）、匯款委託書1 張（見本院卷第76頁）
    為憑，而被告日代公司亦陳明對被告佳益公司已無工程款債
    權存在（見本院卷第224 頁）等語，足認被告日代公司對被
    告佳益公司就系爭工程合約4 已無債權存在。
  (5)按當事人主張有利於己之事實者，就其事實有舉證之責任；
    民事訴訟法第277 條定有明文。而契約成立後，債務人有依
    契約內容而為履行之義務；又主張常態事實者，就其事實無
    庸舉證，主張變態事者，應就變態事實負舉證義務，此為舉
    證責任分擔原則；另主張法律關係存在之當事人，僅須就該
    法律關係發生所須具備之特別要件，負舉證之責任，至於他
    造主張有利於己之事實，應由他造舉證證明。換言之，原告
    就其所主張發生原因之事實，固有舉證之責任，若被告自認
    此項事實而主張該債權已因清償、抵銷或其他原因而消滅，
    則此清償、抵銷或其他原因之事實，應由被告負舉證之責任
    （最高法院18年度上字第1679、2855號及同院28年上字第19
    20號判例參照）。故被告對其主張於抗辯之事實，已盡舉證
    之責，當然認定其抗辯事實為真正，而應為原告不利益之裁
    判。系爭4 件工程合約，被告廣大利公司、力晶公司、力厲
    公司、佳益公司均已舉證證明對被告日代公司已無任何工程
    款債務存在，而原告復未提出其他積極事證，以明被告日代
    公司就上開4 件工程抑或基於其他工程承攬契約，對被告廣
    大利公司、力晶公司、力厲公司、佳益公司尚有何債權存在
    ，原告執詞主張被告日代公司對其餘4 家被告公司有如聲明
    所示之債權存在，即屬無據，應予駁回。
六、綜據上述，原告請求確認被告間有如如其聲明所述之債權存
    在，為無理由，應予駁回。
七、兩造其餘主張陳述及所提之證據，經審酌後認與判決結果無
    涉，爰不一一論述，附此敘明。
八、據上論結，本件原告之訴為無理由，依民事訴訟法第385 條
    第1 項前段、第78條，判決如主文。
中    華    民    國    95    年    11    月    22    日
                  民事第二庭   審判長 法 官  阮世賢
                                      法 官  楊文廣
                                      法 官  林孟和
以上為正本，係照原本作成。
如不服本判決，應於收受送達後20日內向本院提出上訴書狀，其
未表明上訴理由者，應於提出上訴後20日內向本院補提理由書狀
（均須按他造當事人之人數附繕本）。
                                      書記官  林天化
中    華    民    國    95    年    11    月    27    日


司法院資訊處製作；財團法人民間司法改革基金會備份。
